【裁判字號】    95,訴,263
【裁判日期】    951009
【裁判案由】    違反藥事法等
【裁判全文】
臺灣基隆地方法院刑事判決               95年度訴字第263號
公  訴  人  臺灣基隆地方法院檢察署檢察官
被      告  甲○○
上列被告因違反藥事法等案件，經檢察官提起公訴（94年度偵字
第3186、95年度偵字第926號、927號），被告就被訴事實為有罪
之陳述，本院合議庭裁定由受命法官獨任以簡式審判程序進行審
理，判決如下：本院判決如下︰
    主  文
甲○○連續明知為偽藥而販賣，處有期徒刑柒月。扣案如附表二
編號1所示藥瓶貳個、編號2所示藥品之外包裝組成貳拾個（含外
包裝盒、紙、水泡型鋁鉑片、仿單、防揭封條）、編號3所示藥
品之外包裝組成壹拾個（含外包裝盒、紙、水泡型鋁鉑片、仿
單、防揭封條）、編號1所示小透明藍蓋瓶貳個、編號4-14所示
物品，均沒收。
    事  實
一、甲○○明知「VIAGRA」膜衣藥錠（中文名稱「威而鋼」）係
    美商輝瑞產品公司（以下簡稱美商輝瑞公司）所生產之藥品
    ，且美商輝瑞公司在國內之合法代理販售藥商為輝瑞大藥廠
    股份有限公司（下稱台灣輝瑞公司）；「CIALIS」藥錠（中
    文名稱「犀利士」）係美商禮來ICOS有限公司（以下簡稱美
    商禮來公司）所生產之藥品。「REDUCTIL」膠囊（中文名稱
    「諾美婷」），係美商亞培大藥廠公司（以下簡稱美商亞培
    公司）所生產之藥品，且美商亞培公司在國內之合法代理販
    售藥商為美商亞培股份有限公司台灣分公司（以下簡稱台灣
    亞培公司）。又明知附表一所示商標圖樣均經附表一所示公
    司向經濟部中央標準局（現改為智慧財產局）註冊取得商標
    專用權，現仍於專用期間內（商標專用權人、專用期間、註
    冊證號、指定使用商品類別，均如附表一所示）。
二、甲○○明知不詳姓名年籍之李姓成年男子所販賣之「威而鋼
    」、「犀利士」、「諾美婷」（起訴書漏載）及丙○○（另
    由臺灣臺中地方法院檢察署偵辦）所販售之「諾美婷」藥品
    ，均係未得上開原廠授權所製造之偽藥，外包裝盒組成（含
    外包裝盒、紙、水泡型鋁鉑片、仿單、防揭封條）上標示之
    公司、商標名稱、圖樣、標籤，均係偽造之準私文書，且未
    經附表一所示商標專用權人核准授權製造，而於同一商品上
    使用相同於附表一所示商標專用權人註冊商標圖樣之商品。
    「諾美婷」、「犀利士」包裝盒內均含冒用各該原製造公司
    之製作藥品說明書各1份之偽造私文書。甲○○竟基於於意
    圖營利販賣仿冒他人商標之偽藥、行使偽造文書之概括犯意
    ，於民國（下同）94年1月間某日，在國道1號三重交流道下
    三重市○○路附近，某便利商店內，以新台幣（下同）150
    00元，向上開李姓男子購買架設於網際網路上之「HAPPY GO
    」網站（網址：www.webidv.net）之加盟使用權利、000000
    0000號行動電話及上開藥品，自94年3月間某日起，向丙○
    ○購買「諾美婷」，並自94年1月間某日向上開李姓男子購
    買網站加盟使用權利時起，至同年8月下旬某日止，連續以
    「威而鋼」每顆250元至350元（進價每顆200元）、「犀利
    士」每盒（4顆裝）1500元至1700元（進價每盒1200元）、
    「諾美婷」每盒（28顆裝）2100元至2800元（進價1500元）
    之價格，在上開網站內提供其電子信箱帳號及上開之000000
    0000號行動電話，供瀏覽上開網站之不特定人，直接於網際
    網路上下單訂購或撥打上開行動電話向甲○○本人洽購，甲
    ○○再以郵局之快捷郵件交寄販賣之方式，連續販賣上開偽
    藥給不特定人。嗣台灣亞培公司派員於94年1月21日撥打上
    開網站所示行動電話，以2800元購得「諾美婷」偽藥1盒，
    並於同年月31日匯款取得上開藥品後，於94年8月10 日上午
    11時55分，由警持搜索票前往甲○○位於臺北縣平溪鄉嶺腳
    村田子6號住處搜索，扣得附表二編號1-11所示物品，再於
    同年月16日14時30分，循線在其上開住所搜索，扣得附表二
    編號12-14所示物品。
三、案經美商輝瑞產品公司、美商亞培股份有限公司臺灣分公司
    、美商禮來ICOS有限公司訴由內政部警政署保安警察第二總
    隊第一大隊第一中隊報告臺灣基隆地方法院檢察署檢察官偵
    查起訴。
    理  由
一、本件被告所犯非死刑、無期徒刑、最輕本刑為3年以上有期
    徒刑之罪，或高等法院管轄第一審之案件，被告於本院準備
    程序中，就被訴事實為有罪之陳述，經告以簡式審判程序之
    旨，並聽取檢察官、被告之意見後，本院合議庭裁定由受命
    法官進行簡式審判程序，是本件之證據調查，依刑事訴訟法
    第273條之2規定，不受同法第159條第1項、第161條之2、第
    161條之3、第163條之1及第164條至第170條規定之限制，合
    先敘明。
二、上開事實業據被告坦承不諱，核與丙○○於警訊所證、上開
    告訴人指訴之情節相符，且有搜索現場照片32張、電腦網路
    畫面照片12張（參見94年度偵字第3186號卷第34-42頁）、
    被告以行動電話傳簡訊與丙○○之簡訊畫面、被告轉帳與丙
    ○○之郵局帳戶交易明細、丙○○所有之0000000000號行動
    電話與被告之0000000000號行動電話之監聽記錄譯文（參見
    臺灣臺北地方法院檢察署94年度偵字第17521號卷第6-13頁
    、第52頁以下）附卷可佐。
三、查附表一所示商標圖樣，係附表一所示公司享有商標專用權
    之商標圖樣，有各該公司之註冊證影本附卷可佐。再者，「
    威而鋼」、「犀利士」、「諾美婷」等藥品業經輝瑞大藥廠
    、美商禮來公司、美商亞培公司依法申請核發藥品許可證，
    有各該藥品許可證資料在卷可稽。再本件扣案如附表二編號
    1所示「威而鋼」經取樣，經送美商輝瑞公司鑑定結果，認
    為：藥錠大小、形狀雖與真品相符，但外觀細節上所仍觀察
    到有若干錯誤，足證明係屬仿冒。其內化學組成顯示，雖含
    有主要藥錠本質Sildenafil citrate，但其乳糖／滑石化學
    組成與真品相比對結果並不相同，包裝亦與真品不符，故其
    結論為：送驗藥錠非屬該公司產品，係屬仿冒藥錠。而扣案
    物品係以塑膠藥瓶包裝，與告訴人公司以紙盒鋁箔裝不同，
    其外包裝顯非真品，亦有該公司法務處長出具之鑑定聲明書
    附卷可稽（參見94年度偵字第3186號卷第88頁）。扣案如附
    表二編號2所示「犀利士」經取樣一盒送至美商禮來公司鑑
    定結果，認扣案藥錠黃色色澤與真品有差異，再經NIR分析
    檢驗結果，認與真品不一致，樣品雖含有「犀利士」主要化
    學成分tadalafil，但其化學組成與真品不相同，扣案樣品
    之批號A031410，非真品之批號，外包裝組成（含紙、水泡
    型鋁箔片、仿單、防揭封條）經驗證，確定係屬仿冒品，有
    該公司出具之鑑定報告書附本院卷可稽。至扣案如附表二編
    號3所示「諾美婷」，經華友科技顧問股份有限公司鑑定94
    年8月9日自丙○○處扣得之「諾美婷」後，認28 顆包裝之
    藥錠未含「乳糖／Lactose」，確係偽藥，有華友科技顧問
    股份有限公司出具之鑑定報告附卷可稽，而自甲○○網站上
    購得之「諾美婷」藥品外觀包裝，原廠為亮白，仿品外盒顏
    色為米白色，內盒附件，真品德文仿單較白，仿品德文仿單
    較黃，膠囊錫箔包裝真品背面為德文星期標示，仿品背面為
    英文，且無星期標示，有效期限，真品全球有效期均為36個
    月，仿品由2005／01／03到貨日，觀察其有效效期為2008／
    03，則其製造月應為2005／03才符合，此明顯與事實不符等
    情，亦有該公司產品經理出具之鑑定報告（參見94警聲搜字
    第926號卷第16頁）附卷可佐。堪認扣案藥品均屬偽藥無疑
    ，其包裝及說明書均係仿冒商標之商品及偽造之準私文書、
    私文書。被告為一有正常智識之成年人，向姓名不詳之人購
    得上開藥品，縱其內所含主要成分與真藥相同，經本身試用
    後，認與真品有同一之效果，但被告非經正常管道向不詳姓
    名之人購得，應對上開藥品非係原廠製造之事實知之甚詳，
    僅以身試藥，即將之販賣與不特定人，被告販賣偽藥事證明
    確，應堪認定。
四、論罪科刑：
  (一)按「行為後法律有變更者，適用行為時之法律，但行為後之
    法律有利於行為人者，適用最有利於行為人之法律。」，修
    正後刑法第2條第1項定有明文。此條規定係規範行為後法律
    變更所生新舊法律比較適用之準據法，本身尚無新舊法比較
    之問題，於新法施行後，應一律適用新法第2條第1項之規定
    ，為「從舊從輕」之比較，先予敘明。再按本次法律變更，
    比較時應就罪刑有關之共犯、未遂犯、想像競合犯、牽連犯
    、連續犯、結合犯，以及累犯加重、自首減輕暨其他法定加
    減原因（如身分加減）與加減例等一切情形，綜其全部罪刑
    之結果而為比較（最高法院95年度第八次刑事庭會議決議一
    (一)(四)參照），且比較新舊法之結果，應全部適用舊法或新法
    ，不得割裂適用（最高法院87年台非字第400號判決意旨參
    照），合先敘明。
  (二)核被告甲○○所為，係犯藥事法第83條第1項之販賣偽藥罪
    及商標法第82條之販賣仿冒商標商品罪。又藥品說明書係用
    以說明該藥品之主治效能及服用方法，屬於私文書之一種，
    被告明知上開藥品說明書，係冒用上開商標專用權人名義而
    偽造之私文書，仍加以販賣行使，係犯刑法第216條、第210
    條之行使偽造私文書罪。再按在紙上或物品上之文字、符號
    、圖畫、照像，依習慣或特約，足以為表示其用意之證明者
    ，依刑法第220條第1項規定，應以文書論。查如附表一所示
    公司之英文名稱、商標圖樣及標籤，係該等公司表示其用意
    之證明，自屬刑法第220條第1項之準私文書，被告販售之仿
    冒藥品，外包裝盒（盒裝及瓶裝）、外包裝盒組成，均有標
    示公司及商標名稱、圖樣、標籤，則其仍有主張該公司及商
    標之意思內容，至為灼然，係犯刑法第216條、第220條第1
    項、第210條之行使偽造準私文書罪。被告販賣上開藥品，
    係一行為同時販賣偽藥、販賣仿冒商標商品罪及行使偽造私
    文書（藥品說明書部分）、行使偽造準私文書（公司、商標
    之名稱、圖樣及標籤部分），而觸犯數罪名之想像競合犯，
    應從一重之販賣偽藥罪論處。公訴人雖未就上開行使偽造私
    文書、行使偽造準私文書部分起訴，惟該部分事實與已起訴
    部分，有想像競合犯之裁判上一罪之關係，為起訴效力所及
    ，基於審判不可分原則，本院自應併予審判。
  (三)被告行為後，刑法第56條連續犯之規定，業於94年1月7日修
    正公布刪除，並於95年7月1日施行，則被告之犯行，因行為
    後新法業已刪除連續犯之規定，此刪除雖非犯罪構成要件之
    變更，但顯已影響行為人刑罰之法律效果，自屬法律有變更
    ，依新法第2條第1項規定，比較新、舊法結果，仍應適用較
    有利於被告之行為時法律即舊法論以連續犯（最高法院95年
    第8次刑事庭會議決議五之4參照）。被告所為多次販賣偽藥
    行為，時間緊接、所犯罪名相同，顯係出於概括犯意為之，
    為連續犯，爰依舊法第56條之規定論以一罪，並加重其刑。
  (四)被告所犯藥事法第83條第1項之法定刑中有罰金刑（併科新
    台幣500萬元以下罰金），被告行為後，刑法第33條第5款，
    原訂罰金刑為1元（銀元）以上，即新台幣3元以上，修正後
    為新台幣1000元以上，以百元計算之，比較新舊法，則行為
    時舊法較有利於被告，故應依行為時之舊藥事法第83條第1
    項論處。再舊法第67條規定：「有期徒刑加減者，其最高度
    及最低度同加減之。」、第68條規定：「拘役或罰金加減者
    ，僅加減其最高度」；新法第67條規定：「有期徒刑或罰金
    加減者，其最高度及最低度同加減之。」、第68條規定：「
    拘役加減者，僅加減其最高度。」。而被告有連續犯之加重
    原因，經比較新舊法，新法就罰金最低度有加重規定，舊法
    則無，新法並無較有利被告之情形，自應依新法第2條第1項
    規定，適用被告行為時之舊法第68條（參照最高法院95年度
    第八次刑事庭會議決議六之6）。
  (五)爰審酌被告非自正常管道取得藥品，僅以身試藥，即將之販
    賣與不特定人，而販賣偽藥，不僅嚴重危害社會大眾身體健
    康，且該來歷、成分均不明之偽藥為消費者服用後，造成之
    風險難以想像，被告貪圖己利無視此種危險性，且商標具有
    辨識商品來源之功用，且企業者通常經過相當時間並投入大
    量資金於商品之行銷及品質之改良，始得使該商標具有代表
    一定品質之效，被告侵害他人商標，對商標專用權人潛在市
    場利益造成侵害非輕，有礙公平交易秩序，並有損我國之國
    際形象，另參酌告訴人表明不願和解，被告犯罪後之態度等
    一切情狀（至刑法第57條之規定雖有修正，然該條文為法院
    就刑之裁量審認標準見解之明文化，非屬法律之變更，此亦
    有最高法院95年度第8次刑事庭會議決議六之1可資參照，自
    無須為修正、前後之比較，亦即無刑法第2條第1項規定之適
    用，應逕依現行刑法第57條之規定量處），量處如主文所示
    之刑，以示懲戒。
五、沒收：
    扣案如附表二編號1至3所示物品，藥品部分雖經鑑定均為偽
    藥（其中編號1所示之「威而鋼」經取樣10顆送鑑定用罄，餘
    64顆、編號2所示之「犀利士」經取樣4顆（1盒）送鑑定用
    罄，餘76顆），固應依藥事法第79條第1項之規定沒入銷燬
    。惟藥事法第79條第1項規定：「查獲之偽藥或禁藥，沒入
    銷燬之」，上開沒入銷燬之規定，係列於藥事法第8章「稽
    查及取締」內，而非列於第9章之「罰則」，其性質應屬行
    政秩序罰，屬行政機關依行政程序科罰之權限，法院自不得
    越權於判決內諭知沒入銷燬（參見最高法院92年度台上字第
    2718號判決意旨），且上開法條係規定「查獲」之藥品，告
    訴人台灣亞培公司派員自網站上購得「諾美婷」偽藥一盒，
    並非本案查獲物品，自無庸於本案沒入銷燬，至藥品以外之
    包裝盒組成（含外包裝盒、紙、水泡型鋁鉑片、仿單、防揭
    封條），均係仿冒附表一所示公司商標專用權人之商標商品
    ，不問屬於犯人與否，應依商標法第83條規定併予宣告沒收
    。附表二編號1所示小透明藍蓋瓶2個，未有附表一所示公司
    商標、編號4-14所示之物，均為被告所有，供犯罪所用之物
    ，爰依舊刑法第38條第1項第2款之規定（按刑法第38條關於
    沒收之規定，亦同於95年7月1日修正施行，惟因沒收係屬從
    刑，應隨同主刑適用同一準據法，而前揭比較新舊法結果，
    既適用舊刑法相關規定，有關沒收之規定，自應適用舊刑法
    第38條規定），宣告沒收。
據上論斷，應依刑事訴訟法第299 條第1 項前段，藥事法第83條
第1項，商標法第82條、第83條，刑法第2條第1項前段、第11條
前段、第216條、第210條、第220條第1項、第55條、修正前第56
條、修正前第38條第1項第2款，判決如主文。
本案經檢察官乙○○到庭執行職務。
中    華    民    國    95    年    10   月     9    日
                  刑事第二庭法  官  王敏慧
以上正本證明與原本無異。
對於本件判決如有不服，應於收受送達後10日內，向本院提出上
訴書狀，上訴於臺灣高等法院，並按他造當事人之人數附具繕本
。
中    華    民    國    95    年    10   月     9    日
                            書記官  彭淑芳
附錄本案論罪科刑法條：
藥事法第83條
明知為偽藥或禁藥，而販賣、供應、調劑、運送、寄藏、牙保、
轉讓或意圖販賣而陳列者，處7年以下有期徒刑，得併科新臺幣5
百萬元以下罰金。
商標法第82條
明知為前條商品而販賣、意圖販賣而陳列、輸出或輸入者，處一
年以下有期徒刑、拘役或科或併科新臺幣 5 萬元以下罰金。
中華民國刑法第210條
（偽造變造私文書罪）
偽造、變造私文書，足以生損害於公眾或他人者，處 5 年以下有
期徒刑。
附表二
┌──┬─────────────┬────────────────┐
│編號│扣案物品                  │備註                            │
├──┼─────────────┼────────────────┤
│1   │仿「VIAGRA（威而鋼）」商標│(1)一瓶內有30顆（未開封）, 取樣5 │
│    │之偽藥共計74顆            │  顆。                          │
│    │                          │(2)一瓶內有25顆（已開封）。      │
│    │                          │(3)6顆（以小透明藍蓋瓶裝）。     │
│    │                          │(4)13顆（以小透明藍蓋瓶裝），取樣│
│    │                          │  5顆。                         │
├──┼─────────────┼────────────────┤
│2   │仿「CIALIS（犀利士）」商標│(1)4顆一盒裝，共20盒80顆。       │
│    │之偽藥共80顆              │(2)取樣4顆（1盒）鑑定用罄，餘76顆│
│    │                          │  。                            │
├──┼─────────────┼────────────────┤
│3   │仿「REDUCTIL（諾美婷）」商│每盒28顆，共13盒364顆。         │
│    │標之偽藥共364顆           │                                │
├──┼─────────────┼────────────────┤
│4   │甲○○之郵政存摺儲金簿（帳│                                │
│    │號0000000-0000000 ）2本   │                                │
│    │                          │                                │
├──┼─────────────┼────────────────┤
│5   │寄件信封3個               │準備寄給客戶之信封。            │
│    │                          │                                │
├──┼─────────────┼────────────────┤
│6   │NOKIA手機（內含SIM卡1 張）│                                │
│    │號碼：0000000000 號1支    │                                │
│    │                          │                                │
├──┼─────────────┼────────────────┤
│7   │寄貨單（已寄出）220 張    │                                │
├──┼─────────────┼────────────────┤
│8   │寄貨單（未寄出）66 張     │                                │
├──┼─────────────┼────────────────┤
│9   │中華電信ADSL數據機        │                                │
├──┼─────────────┼────────────────┤
│10  │電腦主機1台               │                                │
├──┼─────────────┼────────────────┤
│11  │ACER電腦銀幕1台           │                                │
├──┼─────────────┼────────────────┤
│12  │客戶名單37張              │訂購貨品之客戶資料。            │
├──┼─────────────┼────────────────┤
│13  │便條紙4張                 │客戶訂購貨品資料。              │
├──┼─────────────┼────────────────┤
│14  │中華郵政託運單1張         │客戶訂貨寄貨單。                │
└──┴─────────────┴────────────────┘


司法院資訊處製作；財團法人民間司法改革基金會備份。
